【裁判字號】    97,上訴,383
【裁判日期】    970423
【裁判案由】    違反商業會計法等
【裁判全文】
臺灣高等法院刑事判決                 97年度上訴字第383號
上  訴  人
即  被  告  甲○○
上列上訴人因違反商業會計法等案件，不服臺灣板橋地方法院96
年度訴字第3507號，中華民國96年11月30日第一審判決（起訴案
號：臺灣板橋地方法院檢察署96年度偵字第19010號、第19011號
），提起上訴，本院判決如下：
    主  文
原判決關於甲○○填製不實會計憑證部分及定執行刑部分均撤銷
。
甲○○犯商業會計法第七十一條第一款之填製不實罪，處有期徒
刑陸月，減為有期徒刑參月。
其他上訴駁回。
本件撤銷改判及上訴駁回部分，應執行有期徒刑捌月。緩刑參年
。附表編號二至四所示偽造之印章、印文及署押均沒收。
    事  實
一、甲○○自民國95年5月間起，任職於臺北縣汐止市○○○路○
    段77號21樓「高暄科技股份有限公司」（代表人李聰榮，以
    下簡稱高暄公司），負責會計、人事、總務及股務等業務，
    為從事業務及經辦會計人員。於95年6月間某日，收受該公
    司同事先前出差溢領繳回之差旅費新臺幣（下同）83,995元
    ，因董事長出國，一時無法處理，即與該公司之零用金同置
    於辦公桌內，至同年7月底某日，甲○○因需繳交助學貸款
    ，竟意圖為自己不法之所有，在該公司內，將上述業務持有
    之款項予以挪用而侵占入己（附表編號一）。嗣為掩飾犯行
    ，明知該公司端午節獎金業經核發，並無追加獎金情事，竟
    於同年8月間某日，利用公司附近某不知情之文具店，偽刻
    高暄公司及代表人李聰榮印章各1枚，進而在高暄公司內，
    偽造「高暄公司95年端午獎金明細表」及「轉帳明細表」等
    不實會計憑證各乙份，以上開偽刻之印章，在該獎金明細表
    上偽蓋高暄公司及李聰榮印文各1枚，並偽簽該公司總經理
    李益昌英文簽名「Rex」1枚；另盜用高暄公司先前於其他文
    件上已蓋用之公司及代表人李聰榮印文各1枚、往來銀行聯
    邦商業銀行中和分行95年6月9日郭小菱收付日期戳章之印文
    1枚，以重複影印方式，影印至偽造之轉帳明細表上，表示
    高暄公司依每位員工任職期間，追加1300元至3500元不等之
    端午節獎金，並將上述金額轉入各該員工於聯邦商業銀行所
    開設帳戶之虛偽事實，足生損害於高暄公司、李聰榮、李昌
    益、轉帳明細表上所列員工及聯邦商業銀行（附表編號二）
    。甲○○侵占高暄公司款項等事由，嗣經該公司發覺，即於
    96年3月15日與之終止勞動契約，甲○○竟另基於行使偽造
    文書之犯意，明知其並非遭高暄公司資遣，竟未經該公司同
    意，於同年3月15日至3月底間某日，在高暄公司內，擅自製
    作「雇主資遣員工通報名冊」，並持前述偽造之高暄公司及
    李聰榮印章，在該名冊上蓋用高暄公司印文3枚及李聰榮印
    文1枚後，將該偽造之通報名冊寄交臺北縣服務就業中心而
    行使，足生損害於高暄公司及臺北縣政府就業服務中心就雇
    主資遣員工通報管理之正確性（附表編號三）。甲○○犯罪
    後，在有偵查權限之機關及公務員發覺其犯罪前，於96年6
    月8日提出書狀，就業務侵占之犯罪，向臺灣板橋地方法院
    檢察署檢察官自首並接受裁判。
二、案經甲○○自首暨高暄公司訴請臺灣板橋地方法院檢察署檢
    察官偵查起訴。
    理  由
一、經訊被告甲○○對於前述業務侵占、違反商業會計法及行使
    偽造私文書等犯罪事實均坦承不諱，並經證人即高暄公司總
    經理李益昌於偵查中證述明確（第4244號他字卷第13頁），
    復有偽造之「高暄公司95年端午獎金明細表」、「轉帳明細
    表」、「雇主資遣員工通報名冊」及臺北縣就業服務中心96
    年8月3日北就服字第0960007156號、行政院勞工委員會96年
    年11月20日勞職業字第0960030565號函附卷可稽，被告之自
    白與事實相符，本件事證明確，被告犯行堪以認定，應依法
    論科。
二、按刑法上所謂業務，係指個人基於其社會地位繼續反覆所執
    行之事務，其主要部分之業務固不待論，即為完成主要業務
    所附隨之準備工作與輔助事務，亦應包括在內。而商業會計
    法所規定商業負責人、主辦及經辦會計人員或依法受託代他
    人處理會計事務之人員，以明知為不實之事項，而填製會計
    憑證罪，係指上開有權製作會計憑證之人，填製內容不實之
    會計憑證而言（最高法院71年臺上字第1550號判例、89年度
    臺上字第1642號判決參照）。本件被告任職於高暄公司期間
    ，負責會計、人事、總務及股務等業務，自係從事業務及經
    辦會計人員。又會計憑證依其記載之內容及其製作之目的，
    亦屬文書之一種，凡商業負責人、主辦及經辦會計人員或依
    法受託代他人處理會計事務之人員，以明知為不實事項而填
    製會計憑證或記入帳冊者，即該當商業會計法第71條第1款
    之罪，本罪乃刑法第215條業務上文書登載不實罪之特別規
    定，自應優先適用。而商業會計法第14條規定：「會計事項
    之發生，均應取得或給與足以證明之會計憑證」，同法第11
    條第1項復規定：「凡商業之資產、負債或業主權益發生增
    減變化之事項，稱為會計事項」，同法第15條亦規定：商業
    會計憑證分為原始憑證與記帳憑證二類，原始憑證係指證明
    事項之經過，而為造具記帳憑證所根據之憑證；記帳憑證謂
    證明處理會計事項人員之責任，而為記帳所根據之憑證，此
    亦有最高法院92年度臺上字第3677號判例、90年度臺上字第
    4049號判決可資參照。本件被告將因業務關係而持有之溢領
    差旅費侵占入己，核係犯刑法第336條第2項之業務侵占罪。
    又被告偽造之「高暄公司95年端午獎金明細表」及「轉帳明
    細表」，係足以證明會計事項發生之會計憑證，被告偽造上
    開明細表之行為，核係犯商業會計法第71條第1款之經辦會
    計人員以明知不實事項填製會計憑證罪。被告為掩飾侵占犯
    行，在同一時間、地點，同時填製2紙不實之會計憑證，侵
    害同一法益，為實質上一罪。又被告偽造高暄公司「雇主資
    遣員工通報名冊」後，寄交臺北縣服務就業中心而行使，足
    生損害於高暄公司及臺北縣政府就業服務中心就雇主資遣員
    工通報管理之正確性，核其所為，係犯刑法第216條、第210
    條之行使偽造私文書罪。被告利用不知情之刻印商，偽刻高
    暄公司及李聰榮印章，屬間接正犯。被告偽造高暄公司及代
    表人李聰榮印章各1枚後，進而在該公司95年端午獎金明細
    表及雇主資遣員工通報名冊上蓋偽印文，在95年端午獎金明
    細表上偽造總經理李益昌英文簽名，及以重複影印方式，盜
    用該公司、負責人李聰榮及聯邦商業銀行中和分行收付戳等
    印文之行為，均係填製不實憑證或偽造私文書之階段行為，
    而其中偽造私文書之低度行為，應為其後行使之高度行為所
    吸收，均不另論罪。被告所犯上述業務侵占罪、經辦會計人
    員以明知不實事項填製會計憑證罪及行使偽造私文書罪，犯
    意各別，行為互殊，應分論併罰。又被告犯罪後，在有偵查
    權限之機關及公務員發覺其犯罪前，就業務侵占罪部分，具
    狀向臺灣板橋地方法院檢察署檢察官自首並接受裁判，此有
    偵查卷附自首書狀可查，是被告就業務侵占犯行，符合自首
    之要件，依刑法第62條前段規定減輕其刑。另被告犯罪時間
    在96年4月24日以前，所犯3罪均合於中華民國96年罪犯減刑
    條例第2條第1項第3款之規定，且非同條例第3條所定不得減
    刑之罪，均依該條例之規定，減其宣告刑為2分之1。就業務
    侵占罪部分，有上述2種刑之減輕事由，依刑法第70條規定
    遞減之。
三、原審以被告犯罪事證明確，據以論罪科刑，固非無見，惟：
    （一）被告偽造高暄公司轉帳明細表時，係盜用該公司先前
    於其他文件上已蓋用之公司及代表人李聰榮印文、往來銀行
    聯邦商業銀行中和分行95年6月9日郭小菱收付日期戳章之印
    文，以重複影印方式，影印至偽造之轉帳明細表上，原判決
    竟認被告係持偽刻之高暄公司及負責人印章，在該轉帳明細
    表上蓋為印文，顯有誤認。（二）因被告偽造高暄公司轉帳
    明細表後持以行使，足受損害之人除高暄公司、李聰榮、李
    昌益及聯邦商業銀行外，尚有該轉帳明細表上列名之員工，
    原判決未將該轉帳明細表上所載員工列為足受損害之人，自
    有未當。（三）上述高暄公司轉帳明細表上之該公司、代表
    人李聰榮及聯邦商業銀行中和分行95年6月9日郭小菱收付日
    期戳章之印文各1枚，既係以重複影印方式盜用而來，應屬
    盜用真正之印文，而非偽造，原判決以係偽造之印文，依刑
    法第219條宣告沒收，亦有未洽。原判決此部分既有上開可
    議之處，就原判決附表二及定執行刑部分即屬無可維持，本
    院應予撤銷改判。至於原判決關於附表一及三所示部分，認
    事用法尚無違誤，量刑亦稱妥適，被告提起上訴，為無理由
    ，應予駁回。
四、本院審酌被告因一時誤念致犯刑章，其犯罪之動機、目的、
    手段及犯罪後坦承犯行，已將侵占之款項返還高暄公司等一
    切情狀，就附表編號二部分，量處有期徒刑6月，再依中華
    民國96年罪犯減刑條例之規定，減為有期徒刑3月，並定應
    執行刑有期徒刑8月，以示懲儆。
五、末查被告前未曾因故意犯罪，而受有期徒刑以上刑之宣告，
    有本院被告全國前案紀錄表在卷可查，其犯罪後已將侵占款
    項返還高暄公司，又因該公司已結束營業，負責人李聰榮現
    在國外，致被告未進一步與該公司達成和解賠償，惟被告已
    主動捐款5萬元給臺灣安寧照顧協會，有本院卷附捐款收據1
    紙可參。本院認被告經此教訓，當知警惕，而無再犯之虞，
    所受之宣告刑以暫不執行為適當，爰併宣告緩刑3年，以勵
    自新。
六、附表編號二至四所示偽造之印章、印文及簽名（署押），均
    依刑法第219條規定宣告沒收。
據上論斷，應依刑事訴訟法第368條、第369條第1項前段、第364
條、第299條第1項前段，商業會計法第71條第1款，刑法第11條
前段、第51條第5款、第219條、第74條第1項第1款，中華民國96
年罪犯減刑條例第2條第1項第3款、第7條、第10條第1項，判決
如主文。
本案經檢察官羅建勛到庭執行職務。
中    華    民    國    97    年    4     月    23    日
            刑事第十三庭  審判長法  官  曾德水
                                法  官  林婷立
                                法  官  談  虎
以上正本證明與原本無異。
如不服本判決，應於收受送達後十日內向本院提出上訴書狀，其
未敘述上訴之理由者並得於提起上訴後十日內向本院補提理由書
（均須按他造當事人之人數附繕本）。
                                書記官   黃家麟
中    華    民    國    97    年    4     月    23    日
附錄：本案論罪科刑法條全文
刑法第210條
偽造、變造私文書，足以生損害於公眾或他人者，處5年以下有
期徒刑。
刑法第216條
行使第210條至第215條之文書者，依偽造、變造文書或登載不實
事項或使登載不實事項之規定處斷。
刑法第336條
對於公務上或因公益所持有之物，犯前條第1項之罪者，處1年以
上7年以下有期徒刑，得併科5千元以下罰金。
對於業務上所持有之物，犯前條第1項之罪者，處6月以上5年以
下有期徒刑，得併科3千元以下罰金。
前二項之未遂犯罰之。
商業會計法第71條
商業負責人、主辦及經辦會計人員或依法受託代他人處理會計事
務之人員有下列情事之一者，處五年以下有期徒刑、拘役或科或
併科新臺幣60萬元以下罰金：
一、以明知為不實之事項，而填製會計憑證或記入帳冊。
二、故意使應保存之會計憑證、會計帳簿報表滅失毀損。
三、偽造或變造會計憑證、會計帳簿報表內容或毀損其頁數。
四、故意遺漏會計事項不為記錄，致使財務報表發生不實之結果
    。
五、其他利用不正當方法，致使會計事項或財務報表發生不實之
    結果。
附表：
┌──┬─────────┬──────┬──────┬──────┐
│編號│  犯罪事實概述    │ 所犯法條   │  宣告刑    │   沒收物   │
├──┼─────────┼──────┼──────┼──────┤
│ 一 │侵占高暄公司差旅費│刑法第336條 │有期徒刑8月 │無          │
│    │新臺幣83,975元    │第2項       │，減為有期徒│            │
│    │                  │            │刑4月       │            │
├──┼─────────┼──────┼──────┼──────┤
│    │偽造高暄公司95年端│商業會計法第│有期徒刑6月 │暄公司95年端│
│    │午獎金明細表及轉帳│71條第1款   │，減為有期徒│午獎金明細表│
│    │明細表等不實會計憑│            │刑3月       │上偽造之高暄│
│ 二 │證                │            │            │公司印文、李│
│    │                  │            │            │聰榮印文及「│
│    │                  │            │            │Rex」簽名各1│
│    │                  │            │            │枚          │
├──┼─────────┼──────┼──────┼──────┤
│    │偽造高暄公司「雇主│刑法第216條 │有期徒刑3月 │雇主資遣員工│
│    │資遣員工通報名冊」│、第210條   │            │通報名冊上偽│
│ 三 │行使之            │            │            │造之高暄公司│
│    │                  │            │            │印文3枚、李 │
│    │                  │            │            │聰榮印文1枚 │
├──┼─────────┼──────┼──────┼──────┤
│    │                  │            │            │偽造之高暄公│
│ 四 │                  │            │            │司印章及負責│
│    │                  │            │            │人李聰榮印章│
│    │                  │            │            │各1枚       │
└──┴─────────┴──────┴──────┴──────┘


司法院資訊處製作；財團法人民間司法改革基金會備份。
